臺灣士林地方法院民事判決　　　　　　 95年度重訴字第213號
原　　　告　甲○○
訴訟代理人　林富村律師
複　代理人　李平義律師
　　　　　　林士祺律師
被　　　告　戊○○
訴訟代理人　商桓朧律師
複　代理人　吳嘉榮律師
上列當事人間返還不當得利等事件，本院於民國96年11月23日言
詞辯論終結，判決如下：
    主  文
被告應給付原告新臺幣捌拾壹萬零壹佰拾貳元，及自民國九十
五年八月十六日起至清償日止，按週年利率百分之五計算之利息
。
原告其餘之訴駁回。
訴訟費用由被告及原告各負擔新臺幣肆萬伍仟陸佰壹拾元。
本判決第一項於原告以新臺幣貳拾捌萬元供擔保後，得假執行。
但被告如以新臺幣捌拾壹萬零壹佰拾貳元為原告預供擔保，得
免為假執行。
原告其餘假執行之聲請駁回。
    事  實  及  理  由
一、原告起訴主張：緣坐落臺北市○○區○○段一小段341 地號
    、面積86平方公尺之土地（下稱為系爭土地）及其上建物即
    門牌號碼臺北市○○○路○段24號加強磚造3 層房屋乙棟（
    下稱為系爭房屋；與系爭土地合稱為系爭不動產），係兩造
    所共有，應有部分各1/2 。且自民國79年3 月5 日移轉登記
    予兩造取得後，即出租他人使用收取租金，其中一樓每月租
    金新臺幣（下同）7 萬元，至少出租15年，租金計1260萬元
    ；二樓每月租金3 萬元，至少出租10年，租金計360 萬元；
    三樓每月租金2 萬5000元，至少出租12年，租金計360 萬元
    。上述租金共1980萬元以上，均由被告收取，而未依應有部
    分比例分配1/2 即990 萬元予原告，經原告屢次催討，被告
    均置之不理，其受取上開租金收益990 萬元，顯無法律上原
    因。按無法律上原因而受有利益，至他人受損害者，應返還
    其利益。雖有法律上原因，而其後已不存在者，亦同，民法
    第179 條前段定有明文，又按，所有人於法令限制之範圍內
    ，得自由使用、收益、處分其所有物，並排除他人之干涉，
    民法第765 條亦有明文。從而，原告自得依不當得利及民法
    第765 條規定之法律關係，請求被告返還至95年7 月24日止
    之不當得利900 萬元，及自95年7 月25日起於系爭不動產出
    租期間，將系爭不動產1/2 之租金由原告收取。至於被告所
    為債權之主張及抵銷之抗辯，原告茲否認之。且不當得利之
    請求權時效為15年，是被告抗辯：原告於起訴時回溯5 年以
    外之不當得利請求權已罹於時效云云，亦無足採取等語；並
    聲明：（一）被告應給付原告900 萬元，及自起訴狀繕本送
    達翌日起至清償日止，按週年利率5 ％計算之利息。（二）
    被告應自95年7 月25日起於系爭不動產出租期間系爭不動產
    1/2 之租金由原告收取。（三）原告願供擔保，請准宣告假
    執行。
二、被告則以：緣系爭土地及房屋係兩造於79年2 月14日因拍賣
    取得所有權，於同年3 月5 日登記為兩造共有，應有部分各
    1/ 2。被告係為負擔銀行應付之本息，始將系爭房屋1 、2
    、3 樓分別於94年2 月1 日、93年3 月1 日及92年12月20日
    起，各出租予訴外人丙○○、乙○○及丁○○，月租各為3
    萬元、1 萬5000元及1 萬5000元；在此之前並未出租。是被
    告歷年所收取之租金計至96年10月31日止，應僅有228 萬元
    。次查，因系爭房屋於查封拍賣前，即有訴外人林才明主張
    就系爭房屋有租賃關係而占有使用，於兩造取得所有權後，
    原告乃囑被告出面與之洽商搬遷事宜，經被告多次與林才明
    洽談並給付85萬元投遷費用後，林才明始於80年間自系爭房
    屋搬離。而於收回系爭房屋後，因欲與鄰地洽商合建事宜，
    亦未出租，惟因洽商多年，均未達成合意，且系爭房屋已過
    於老舊，年久失修，3 樓部分亦有漏水情事，被告始委由訴
    外人張崇煇、高德義就系爭房屋進行修繕，並於三樓搭建鐵
    皮屋頂，而分別支出98萬元及38萬8000元。上開被告為兩造
    共同利益所為保存行為支出之搬遷費用及修繕費用，被告應
    得民法第822 條第2 項之規定，請求原告按其應有部分償還
    其半數即42萬5000元及68萬4000元。又兩造取得系爭土地及
    房屋所有權後，曾約定由被告為借款人、原告為連帶保證人
    ，以系爭不動產設定抵押保擔，共同向台北銀行借款1455萬
    元，於台北銀行撥借上開款項後，由兩造各分配取得半數借
    款即727 萬5000元；並約定按各自取得之借款，向銀行償還
    本息。然原告就所取得借款應付利息部分，僅給付至93 年7
    月止。則被告自得依約向原告請求償還自93年8 月起至95年
    4 月止由被告繳付貸款利息之半數。從而，被告就系爭房屋
    出租所收取之租金逾應有部分1/2 部分，縱屬不當得利；經
    被告以原告上開欠款抵銷後，被告非但未積欠任何債務，原
    告對被告且尚有債務未為清償至明。再者，無法律上原因而
    獲相當於租金之利益，致他人受損害時，如該他人之返還利
    益請求權已逾租金短期消滅效之期間，對於相當於已消滅時
    效之利益，不得依不當得利之法則，請求返還。是縱認原告
    仍得向被告請求不當得利，被告就原告於起訴時回溯5 年以
    外之不當得利請求權，亦得主張時效消滅而拒絕給付之等語
    ，資為抗辯；並聲明：（一）原告之訴駁回。（二）如受不
    利之判決，願供擔保請准宣告免為假執行。
三、經查，系爭不動產乃兩造於79年2 月14日經拍賣而取得所有
    權，並於同年3 月5 日登記為兩造共有，應有部分各1/ 2。
    兩造並以被告為借款人、原告為連帶保證人向台北富邦商業
    銀行股份有限公司（下稱為富邦銀行）辦理貸款1455萬元，
    而於79年3 月14日以系爭土地及房屋為權利人富邦銀行設定
    權利價值2160萬元之最高限額抵押權（下稱為系爭抵押權）
    以為貸款之擔保；至於所得貸款則由兩造各分得727 萬5 千
    元，且約定按各自取得之借款，向富邦銀行繳納本息。又富
    邦銀行係按月自被告帳號000000000000號帳戶扣繳應付貸款
    利息。原告則自79年4 月起至86年7 月22日止，將期間應分
    擔之貸款利息匯入被告於台北銀行金華分行000000000000號
    帳戶內；自86年8 月1 日起至93年7 月7 日止，則將應負擔
    利息匯入被告在台北銀行金華分行000000000000號帳戶內。
    嗣於95年3 月展期續約時，富邦銀行另加徵訴外人郭家宇為
    連帶保證人，並自95年4 月18日起，自郭家宇活儲帳戶扣繳
    每月應付貸款利息；即被告僅繳付上開貸款利息至95年4 月
    止，自95年5 月起應付之利息係由訴外人郭家宇繳付。迄該
    貸款於95年9 月15日屆期，係於95年9 月20日由郭家宇代位
    清償全部放款本息，合計1435萬9066元。訴外人郭家宇因代
    位清償取得系爭抵押權及抵押債權後，已聲請執行拍賣原告
    所有系爭房地應有部分1/2 ，原告因而於96年7 月5 日拍賣
    時清償全部債務1510萬8809元予訴外人郭家宇。另依本院95
    年士小字第2630號代償房屋稅事件之判決及確定證明書，原
    告應給付被告4 萬9868元，及自95年9 月14日起至清償日止
    ，按年息5 ％計算之利息等情，已為兩造所不爭執（見本院
    96年10月15日、96年11月23日言詞辯論筆錄）；並有土地及
    建物登記謄本、利息收據（影本）、匯款委託書及收款存根
    （影本）、富邦銀行仁愛分行95年11月27日北富銀仁字第20
    1 號函及附件、富邦銀行金華分行96年1 月4 日北富銀金字
    第9561000172號函及附件、富邦銀行仁愛分行96年5 月31日
    北富銀仁字第069 號函及附件、富邦銀行金華分行96年8 月
    2 日北富銀金字第9661000079號函及附件、本院民事執行處
    96年8 月3 日士院鎮執康字第5358號通知（影本）、本院96
    年7 月5 日送存代理國庫銀行支票清單（影本）等件可稽，
    應與事實相符。且本件經於96年11月15日、11月23日言詞辯
    論期日協商兩造確認爭點為：
    1.原告依民法第179 條之規定，請求被告給付其因出租系爭
      房屋自80年7 月24日起至95年7 月24日止所收取租金900
      萬元，有無理由？
    被告自何時起將系爭房屋出租予他人？所收取租金若干？
    被告主張5年之時效抗辯，有無理由？
    被告主張抵銷，有無理由？
      (1)被告主張自93年8 月起至95年4 月止代繳系爭房地貸款
        利息應由原告負擔，並以之為抵銷，有無理由？
      (2)被告主張支付系爭房屋原占有人林才明搬遷費用85萬元
        ，其中半數42萬5 千元應由原告負擔，並以之為抵銷，
        有無理由？
      (3)被告主張支付系爭房屋修繕費用98萬元、38萬8 千元予
        訴外人張崇煇、高德義，其中半數68萬4 千元應由原告
        負擔，並以之為抵銷，有無理由？
      (4)被告主張原告尚欠被告代償房屋稅債權4 萬9868元，並
        以之為抵銷，有無理由？
    2.原告所為訴之聲明第二項之請求，有無理由？
    以下茲論述之。
  (一)原告請求被告給付自80年7 月24日起95年7 月24日止之不當
    得利900 萬及法定遲延利息部分：
  按民法第818 條所定各共有人按其應有部分，對於共有物之
    全部有使用收益之權；係指各共有人得就共有物全部，於無
    害他共有人之權利限度內，可按其應有部分行使用益權而言
    。故共有人如逾越其應有部分之範圍使用收益時，即係超越
    其權利範圍而為使用收益，其所受超過利益，要難謂非不當
    得利。經查，系爭房屋為兩造所共有，而由被告將之全部出
    租予他人，已如前述。則原告依不當得利之法律關係主張：
    被告應將其出租所得租金逾其應有部分1/2 之部分返還原告
    等語，於法自無不合。
  惟查，原告主張：被告自79年兩造拍定取得系爭土地及房屋
    時起，即將系爭房屋1 、2 、3 樓分別以月租7 萬元、3 萬
    元、2 萬5000元，至少出租各15年、10年及12年，各計租金
    所得達1980萬元云云，則為被告所否認；並抗辯：系爭房屋
    1 、2 、3 樓係分別於94年2 月1 日、93年3 月1 日及92年
    12月20日起，始各出租予訴外人丙○○、乙○○及丁○○，
    月租各為3 萬元、1 萬5000元及1 萬5000元；是歷年所得租
    金算至96年10月31日止，僅228 萬元等語，並提出與承租人
    丙○○、乙○○、丁○○簽訂租賃契約書影本3 份以為證明
    。其中證人乙○○並到庭具結證稱：伊確自93年3 月起開始
    承租系爭房屋2 樓，且租1 萬5000元，對承租前系爭房屋之
    使用狀況並不清楚等語明確（見本院95年11月28日言詞辯論
    筆錄）。另證人丁○○雖屢傳未到庭作證，然並無任何證據
    證明丁○○於92年12月20日簽訂租約前，亦係承租使用系爭
    房屋3 樓，或有其他人於此之前即承租系爭房屋2 、3 樓部
    分。則原告主張：系爭房屋2 、3 樓早於79年間起即分別以
    3 萬及2 萬5000元出租至少10年及12年，尚乏所據。並堪認
    被告迄至95年7 月24日止，就系爭房屋2 、3 樓出租所得應
    計為89萬9032元（計算式：系爭房屋2 樓部分─（1 萬5000
    元×28）＋（1 萬5000元×24/31） ＝43萬1613元。系爭房
    屋3 樓部分─（1 萬5000元×31）＋（1 萬5000元×5/31）
    ＝46萬7419元；元以下4 捨5 入，以下同）。另系爭房屋1
    樓部分，確早於83年間即有由丙○○為負責人之大益廣告有
    限公司設立登記，且依原告所提出卷附財政部臺北市國稅局
    各年度綜合所得稅核定通知單及綜合所得稅各類所得資料清
    單等件，更記載其確經核定有自大益廣告有限公司之租賃所
    得，其中86年度所得額為9 萬8948元、87年度所得額為0 元
    、88年度所得額為3 萬1258元、89年度所得額為4 萬5762元
    、90年度所得額為8 萬2593元、91年度所得額為4 萬2296元
    、92年度所得額為4 萬1091元、93年度租賃所得額為3 萬98
    95元等情無訛。是雖訴外人丙○○亦經傳未到，仍可確認至
    少於被告與丙○○於94年2 月1 日所簽定租約之前之86年間
    起，丙○○或大益廣告有限公司應已承租使用系爭房屋1 樓
    無疑。然因租金之請求權因5 年間不行使而消滅，既為民法
    第126 條所明定，則凡無法律上之原因而獲得相當於租金之
    利益，致他人受損害時，如該他人之返還利益請求權已逾租
    金短期消滅時效之期間，債務人並為時效之抗辯者，其對於
    該相當於租金之利益，不得依不當得利之法則，請求返還（
    最高法院85年度台上字第71 1號判決意旨參照）。是原告於
    本件基於不當得利請求被告因逾越系爭房屋應有部分而出租
    所得實際租金利益之返還，依前揭說明，自應有民法第126
    條短期時效之適用。被告就此既已為時效抗辯。則原告所得
    請求被告返還者，應僅於原告95年7 月24日提起本訴起回溯
    5 年即90年7 月24日起算，逾此部分則已罹於時效而得由被
    告拒絕給付。至於自90年7 月24日起至94年2 月1 日前，被
    告向丙○○或大益廣告有限公司所受領之租金之金額若干乙
    節，雖因丙○○屢傳未到而無從確認。惟本院審酌原告主張
    系爭房屋1 樓租金為7 萬元乙節，既未據其舉證證明；而原
    告上開經稅捐機關核定租賃所得金額經與由系爭土地申報地
    價及房屋現值相較，復明顯偏低而未盡合理各節；認此期間
    被告之租金收益，應得以被告與丙○○於94年2 月1 日所簽
    訂租約之月租3 萬元認定計算之。據此計算，則被告自90年
    7 月24日起至95年7 月24日止之租金所得，應計為180 萬96
    8 元。從而，被告就系爭房屋1 、2 、3 樓之租金收益計至
    原告聲明第一項所請求之95年7 月24日止，合計應為270 萬
    元。是原告主張就被告上開租金收益之半數即135 萬元為不
    當得利，應由被告返還之範圍內，於法即無不合。
  被告之抵銷抗辯：
    (1)首查，兩造以被告為借款人、原告為連帶保證人向富邦銀
      行辦理貸款1455萬元，而以系爭土地及房屋為富邦銀行設
      定權利價值2160萬元之最高限額抵押權以為貸款之擔保，
      所得貸款由兩造各分得727 萬5 千元，並約定按各自取得
      之借款，向富邦銀行繳納本息。又富邦銀行係按月自被告
      帳號000000000000號帳戶扣繳應付貸款利息，原告則自79
      年4 月起至86年7 月22日止，將期間應分擔之貸款利息匯
      入被告於台北銀行金華分行000000000000號帳戶內；自86
      年8 月1 日起，則將應負擔利息匯入被告在台北銀行金華
      分行000000000000號帳戶內至93年7 月7 日止；俱如前述
      。則被告抗辯：原告並未繳納自93年8 月起至95年4 月止
      依約所應負擔上開貸款利息之半數等語，固非無稽。惟查
      ，上開貸款於95年9 月15日屆期，係於95年9 月20日由郭
      家宇代位清償全部放款本息，合計1435萬9066元；而郭家
      宇因代位清償取得系爭抵押權及抵押債權後，已聲請執行
      拍賣原告所有系爭房地應有部分1/2 ，原告因而於96年7
      月5 日拍賣時清償全部債務1510萬8809元予訴外人郭家宇
      等情，亦如前述。是縱認被告主張原告所應負擔自93年8
      月起至95年4 月止之貸款利息為130 萬5176元（即卷附被
      告附表3 小計136 萬2826元扣除93年7 月16日利息金額5
      萬7659元）之半數為真，於結算原告嗣已清償全部貸款本
      息達1510萬8809元後，堪認原告實際所繳納者，已超出依
      約所應負擔之半數貸款本息至明。從而，被告此部分抵銷
      抗辯，應不足採取。
    (2)次按，共有物，除契約另有訂定外，由共有人共同管理之
      ；共有物之簡易修繕，及其他保存行為，得由各共有人單
      獨為之，民法第820 條第1 項、第2 項定有明文。又共有
      物之管理費，及其他擔負，除契約另有訂定外，應由各共
      有人，按其應有部分分擔之；共有人中之一人，就共有物
      之擔負為支付，而逾其所應分擔之部分者，對於其他共有
      人，得按其各應分擔之部分，請求償還，民法第822 條亦
      規定甚明。又按，共有物之保存行為，係指保全共有物之
      本體或物上所存權利之行為，舉凡以防止共有物之有形毀
      損、滅失及其價格低落或權利喪失等為目的，而維持其現
      狀之行為均屬之；因此等行為，原則上均係為共有人之共
      同利益，故各共有人均得單獨為之（最高法院82年度台上
      字第841 號民事判決意旨參照）。經查，被告抗辯：於系
      爭房屋拍定取得後，為使占有人林才明搬遷，曾支出搬遷
      費85萬元，另為於3 樓屋頂蓋鐵皮屋，亦支出費用38萬80
      00元云云，固提出收據及估價單影本各乙紙為憑。惟上開
      費用支出縱可認係系爭房屋之保存行為，亦因上開證明支
      出費用單據之真正，已為原告否認，被告復未能為其他舉
      證，致無從認定為事實。是被告抗辯：得依法請求原告償
      還上開費用之半數，並以之與原告本件之請求為抵銷云云
      ，自乏所據。至於被告抗辯：因兩造共有之系爭房屋甚為
      老舊，乃於92年間僱工進行整修，並支出修繕費用98萬元
      等情，已據其提出由施工人員張崇煇出具之估價單影本乙
      紙為證；並經證人張崇煇到庭結證屬實（見本院96年1 月
      9 日言詞辯論筆錄）。而核其所為修繕內容包括「打掉外
      牆搬運垃圾及粉光」、「1 、2 、3 樓水電修理」、「浴
      室內補修」、「前面騎樓控高」、「擦油漆」、「3 樓頂
      樓鐵厝」、「管理費」各項，核亦可認係防止兩造共有系
      爭房屋毀損、滅失及其價格低落為目的，而維持其現狀之
      行為。依前揭規定及說明，被告就上開費用支出之半數，
      自得向原告請求償還。則被告抗辯：得以原告應償還之49
      萬元修繕費用與原告本件請求為抵銷等語，洵屬有據。
    (3)至於被告抗辯：原告尚積欠伊所代償之房屋稅4 萬9868元
      乙節，已據其提出本院95年度士小字第2630號小額民事判
      決確定證明書影本各乙份為證，應堪認為真實。則被告以
      之與原告本件請求之債權為抵銷，亦無不合。
    (4)從而，原告所得請求被告給付之不當得利經抵銷後，僅於
      請求被告給付81萬132 元及法定遲延利息之範圍內，為有
      理由，逾此部分，則屬無據。
  (二)原告請求被告應自95年7 月25日起於系爭不動產出租期間系
    爭不動產1/2 租金由原告收取部分：
    如前所述，原告就被告逾越其對系爭房屋應有部分之範圍所
    為使用收益，固得依不當得利請求之。然所得請求者，應係
    被告使用收益後所得利益之結果。是被告於95年7 月25日以
    後，雖仍持續將系爭房屋1 、2 、3 樓分別出租予訴外人丙○○、乙○○及丁○○。然各該租約之出租人既均為被告，
    被告自得行使出租人之權利，向承租人收取各月之租金。僅
    所得租金半數核係屬不當得利，應返還原告；或原告得基於
    所有權而排除被告就逾越其對系爭房屋應有部分之使用收益
    而已。從而，原告主張得依民法第765 條及179 條之規定，
    請求被告應自95年7 月25日起於系爭不動產出租期間系爭不
    動產1/2 之租金由原告收取，自屬無據。
四、綜上所述，原告於請求被告給付原告81萬132 元，及自起訴
    狀繕本送達翌日即95年8 月16日起至清償日止，按週年利率
    5 ％計算之利息之範圍內，為有理由，應予准許，逾此部分
    ，為無理由，應予駁回。兩造陳明願供擔保，聲請宣告假執
    行或免為假執行，經核原告勝訴部分，合於法律規定，爰分
    別酌定相當之擔保金額宣告之；原告其餘假執行之聲請，因
    訴之駁回而失所依據，不予准許。併依職權確認本件訴訟費
    用為9 萬1220元（裁判費用9 萬100 元，證人旅費1,120 元
    ），應由兩造各負擔4 萬5610元。
五、因本件事證已臻明確，兩造其餘主張陳述及所提之證據，經
    審酌均與判決結果不生影響，爰不一一論列，附此敘明。
六、據上論結，原告之訴為一部有理由，一部無理由，依民事訴
    訟法第79條、第390 條第2 項、第392條判決如主文。
中　　華　　民　　國　　96　　年　　12　　月　　7 　　日
                  民事第二庭  法  官  李瑜娟
以上正本證明與原本無異。
如對本判決上訴，應於判決送達後20日內向本院提出上訴狀。
中　　華　　民　　國　　96　　年　　12　　月　　11　　日
                              書記官  李秀蘊
